【裁判字號】    97,上,464
【裁判日期】    971028
【裁判案由】    返還房屋等
【裁判全文】
臺灣高等法院民事判決                   97年度上字第464號
上  訴  人  丙○○
            甲○○
被  上訴人  乙○○
上列當事人間請求返還房屋等事件，上訴人對於中華民國97年2
月12日臺灣臺北地方法院96年度訴字第8701號第一審判決提起上
訴，本院於97年10月14日言詞辯論終結，判決如下：
    主      文
原判決主文第二項關於命上訴人給付金錢部分，及訴訟費用（除
確定部分外）之裁判均廢棄。
上開廢棄部分，被上訴人在第一審之訴駁回。
其餘上訴駁回。
第一審（除確定部分外）及第二審訴訟費用，由上訴人負擔五分
之二，餘由被上訴人負擔。
    事實及理由
一、被上訴人起訴主張：上訴人丙○○（下稱丙○○）於民國（
    下同）93年9月22日將其所有門牌號碼台北市○○街39號7樓
    房屋（含所坐落基地應有部分）以新台幣（下同）950萬元
    出售予伊，並約定丙○○須於3個月內買回，及應支付買回
    前之房屋貸款，且於同年月23日將前開房屋及基地所有權登
    記移轉予伊；嗣丙○○因無法依約買回，乃於94年12月23日
    會同其配偶即上訴人甲○○（下稱甲○○）與伊簽訂同意書
    ，約定於95年2月10日前以總價1020萬元買回，若屆時仍無
    法買回，則同意於同年月15日前將前開房屋騰空遷讓返還。
    詎上訴人屆期後仍未買回，且至今占有系爭房屋，致伊所有
    權受有侵害，而受有相當租金之損害等情。爰依民法第767
    條、同意書約定，訴請上訴人應將系爭房屋騰空遷讓；併依
    侵權行為法則，請求上訴人應自94年4月1日（即被上訴人主
    張寬延期限截止次月起，見原審卷第7頁）起至返還前開房
    屋日止，按月連帶給付伊損害金3萬6000元之判決（原審除
    駁回被上訴人請求上訴人應連帶給付自95年2月15日前之每
    月損害金3萬6000元外，其餘則為被上訴人勝訴之判決；被
    上訴人對其敗訴部分，未聲明不服；上訴人對於敗訴部分，
    則均聲明不服，提起上訴）。並於本院答辯聲明：上訴駁回
    。
二、上訴人則以：丙○○與被上訴人間房屋買賣契約係通謀虛偽
    意思表示，該買賣契約係屬無效；縱認買賣契約為有效，被
    上訴人買賣價金亦未給付完畢；伊等於94年12月23日、95年
    2月14日所簽訂同意書，均係受被上訴人脅迫而簽訂，故伊
    等為有權占有系爭房屋等語，資為抗辯。並於本院上訴聲明
    ：(一)原判決除確定部分外廢棄。(二)上開廢棄部分，被上訴人
    在第一審之訴駁回。
三、丙○○於93年9月22日將其所有系爭房屋（含基地）以950
    萬元出售予被上訴人，並約定丙○○須於3個月內買回，及
    應支付買回前之房屋貸款，且於同年月23日將前開房屋及基
    地所有權移轉登記予被上訴人；嗣丙○○因無法依約買回，
    乃於94年12月23日會同其配偶甲○○與被上訴人簽訂同意書
    ，約定於95年2月10日前以總價1020萬元買回，若屆時仍無
    法買回，則同意於同年月15日前將系爭房屋騰空遷讓予被上
    訴人等情，有卷附約定書、土地及建物登記謄本、同意書可
    憑（見原審卷第14至15頁、第63至66頁），並為兩造所不爭
    執（見本院卷第135頁反面），堪信為真。
四、本院應審究者為(一)被上訴人訴請上訴人將前開房屋騰空遷讓
    返還，是否有據？(二)被上訴人是否因上訴人占用前開房屋，
    致其所有權受有侵害？若是，則其每月所受損害額為若干？
    茲分別論述如下：
(一)、被上訴人訴請上訴人將前開房屋騰空遷讓返還，是否有據？
  1. 按稱買賣者，謂當事人約定一方移轉財產權於他方，他方
     支付價金之契約；當事人就標的物及其價金互相同意時，
     買賣契約即為成立，民法第345條第1項、第2項分別定有明
     文。又解釋契約，固須探求當事人立約時之真意，不能拘
     泥於契約之文字，但契約文字業已表示當事人真意，無須
     別事探求者，即不得反捨契約文字而更為曲解（最高法院
     17年上字第1118號判例意旨參照）。
  2.經查：
    (1)、被上訴人於93年9月22日以950萬元向丙○○購買系爭房
        屋，並由被上訴人配偶鍾美惠（下稱鍾美惠）向國泰世
        華商業銀行股份有限公司（下稱國泰世華銀行）借款95
        0萬元（被上訴人為連帶保證人），以代丙○○清償合
        作金庫銀行股份有限公司（下稱合作金庫銀行）借款
        573萬9000元、203萬5077元（計776萬5077元）及塗銷
        抵押權登記等相關手續費用後，將房屋價金餘額計171
        萬8813元，匯入丙○○國泰世華銀行000000000000號帳
        戶內等情，有另案（即台灣台北地方法院檢察署95年度
        偵字第21226號〈下稱偵查卷〉被上訴人被訴偽造文書
        偵查案件，下稱偽造文書案件）卷附國泰世華銀行貸款
        申請暨個人資料表、貸款契約書、借款本票、國泰世華
        匯出回款回條、查詢結果明細表、房屋異動索引表可參
        （見偵查卷第10頁、第47頁、第106至119頁；同署95年
        度發查字第1561號偵查卷第62頁），核與丙○○及被上
        訴人所簽訂之約定書第1條約定「甲乙雙方買賣坐落．
        ．．房屋（指系爭房屋）一事，甲方（指被上訴人）向
        國泰世華銀行貸款950萬元，經雙方同意以電匯方式還
        清乙方（指丙○○）原在合作金庫銀行之貸款（約770
        萬5000元），另扣除借款38萬5000元，其餘款項計134
        萬元，全數匯入乙方．．帳號內．．．」相符（見原審
        卷第14頁），業經本院調閱前開偵查卷查明屬實。且丙
        ○○並將系爭房屋所有權以買賣為原因，移轉登記予被
        上訴人（見原審卷第63至64頁建物登記謄本），可徵被
        上訴人與丙○○間簽訂前開約定書，既已載明為「買賣
        ．．．房屋一事」，並就買賣標的物（即系爭房屋）、
        價金均已達成意思合致，且被上訴人已依約給付價金
        950萬元完畢，故兩造間就系爭房屋之買賣要屬有效成
        立甚明。
    (2)、嗣因丙○○無法依約於3個月內買回系爭房屋（見原審
        卷第14頁93年9月22日約定書第2條），乃於94年12月23
        日會同其配偶甲○○，與被上訴人簽訂同意書，約定於
        95年2月10日前，以總價1020萬元買回系爭房屋，若屆
        時仍無法買回，則同意於同年月15日前，將系爭房屋騰
        空遷讓予被上訴人乙情，亦有卷附同意書可稽（見原審
        卷第15頁），並為上訴人所不爭執（見本院卷第135頁
        反面）；準此，上訴人既迄今仍未以1020萬元將系爭房
        屋買回，則被上訴人依該同意書約定，訴請上訴人應將
        系爭房屋騰空遷讓返還，於法自屬有據，應予准許。
  3.上訴人雖抗辯：丙○○與被上訴人間就系爭房屋買賣為通謀
    虛偽意思表示，應為無效云云。然查：
    (1)、按當事人主張有利於己之事實者，就其事實有舉證之責
        任，民事訴訟法第277條前段定有明文。上訴人既主張
        丙○○與被上訴人間並無買賣系爭房屋之意，雙方係通
        謀虛偽意思表示，自應就此通謀虛偽意思表示之事實，
        負舉證之責（最高法院48年台上字第29號判例意旨參照
        ）。
    (2)、依被上訴人以其配偶鍾美惠名義向國泰世華銀行貸款
        950萬元，並以貸款所得款項為丙○○還清合作金庫銀
        行貸款及塗銷抵押權登記相關手續費用後，再將餘額計
        171萬8813元均匯入丙○○國泰世華銀行帳戶內（見原
        審卷第23頁國泰世華銀行存款存根即明）等情以觀，若
        丙○○與被上訴人間並無買賣系爭房屋之意，則被上訴
        人何需以配偶鍾美惠名義向國泰世華銀行貸款950萬元
        ，且擔任該借款之連帶保證人？並為丙○○還清合作金
        庫銀行貸款計776萬5077元及塗銷抵押權登記，且將餘
        額全數匯入丙○○帳戶之理？再參酌丙○○因債務纏身
        ，急需將系爭房屋出售或以該屋向銀行辦理貸款，故向
        從事房屋仲介工作之友人謝瑞滿徵詢，可否介紹他人承
        買系爭房屋，並經謝瑞滿介紹被上訴人與丙○○洽商系
        爭房屋買賣事宜等情，業經證人（即丙○○與被上訴人
        之友人）謝瑞滿於原審到庭證述綦詳（見原審卷第78至
        79頁筆錄），且兩造於93年9月22日約定書第1條亦載明
        「甲乙雙方買賣坐落於．．．房屋一事，．．．」（見
        原審卷第14頁），足徵被上訴人與丙○○間確有買賣系
        爭房屋之合意至明。
    (3)、雖上訴人又抗辯：雙方並未簽訂正式書面之買賣契約，
        故雙方並無買賣系爭房屋之合意云云。然按，買賣之債
        權契約並非要式行為，自無須以訂立書據為其要件（最
        高法院18年上字第2956號判例意旨參照）。如前所陳，
        被上訴人與丙○○間既有買賣系爭房屋之合意，被上訴
        人並已給付房屋價金完畢，則兩造間買賣契約即已成立
        、生效，自不以簽訂正式書面之買賣契約為必要。是上
        訴人抗辯：雙方並未簽訂正式書面之買賣契約，故雙方
        並無買賣系爭房屋之合意云云，並無可取。
    (4)、此外，上訴人亦無法提出其他證據證明丙○○與被上訴
        人間，就系爭房屋買賣為通謀虛偽意思表示之情事，故
        上訴人抗辯：丙○○與被上訴人間就系爭房屋買賣為通
        謀虛偽意思表示，應為無效云云，要無可取。
  4.上訴人又抗辯：被上訴人並未依約定書第1條約定，將房屋
    價金餘款134萬元匯入丙○○指定帳戶（即台灣銀行古亭分
    行000000000000號）內，故系爭買賣為無效云云。惟查：
    (1)、按解釋當事人所立書據之真意，以當時之事實及其他一
        切證據資料為其判斷之標準，不能拘泥字面或截取書據
        中一二語，任意推解致失真意（最高法院19年上字第28
        號判例意旨參照）。
    (2)、依前開約定書第1條約定：「甲乙雙方買賣坐落．．．
        ．房屋（指系爭房屋）一事，甲方（指被上訴人）向國
        泰世華銀行貸款950萬元，經雙方同意以電匯方式還清
        乙方（指丙○○）原在合作金庫銀行之貸款（約770萬
        5000元），另扣除借款38萬5000元，其餘款項計134萬
        元，全數匯入乙方於台灣銀行古亭分行帳號（00000000
        0000）內，否則買賣將自動失效」意旨以觀（見原審卷
        第14頁），可知雙方前開約定買賣系爭房屋之本旨，在
        於丙○○以950萬元出售系爭房屋予被上訴人，被上訴
        人則以向國泰世華銀行貸款950萬元，並以電匯方式還
        清丙○○合作金庫銀行貸款後，再將價金餘額給付丙○
        ○，若被上訴人未依約履行給付房屋價金950萬元時，
        系爭房屋買賣契約始自動失效，作為房屋價金之給付方
        式而已，顯非以被上訴人若未將房屋價金餘款匯入丙○
        ○前開台灣銀行古亭分行帳戶內，作為系爭買賣契約之
        解除條件。
    (3)、由此以觀，被上訴人向國泰世華銀行貸款950萬元，並
        還清丙○○合作金庫銀行貸款776萬5077元及辦理塗銷
        抵押權登記相關費用後，將餘額計171萬8813元匯入丙
        ○○國泰世華銀行帳戶內（見原審卷第23頁），則丙○
        ○即已受領被上訴人所給付之房屋價金完畢，自不得僅
        因被上訴未將餘款匯入其前開台灣銀行古亭分行帳戶，
        即謂兩造買賣契約已自動失效。故上訴人抗辯：被上訴
        人並未依約定書第1條約定，將房屋價金餘款134萬元匯
        入丙○○指定帳戶內，故系爭買賣為無效云云，並無足
        取。
  5.上訴人再抗辯：前開國泰世華銀行帳戶並非丙○○所申請開
    立，伊並未收受房屋價款云云，固據提出偽造文書案件發回
    再議通知為證（見本院卷第123頁）。然查：
    (1)、刑事訴訟所調查之證據，及刑事訴訟判決所認定之事實
        ，非當然有拘束民事訴訟判決之效力（最高法院38年穗
        上字第87號判例意旨參照）。
    (2)、丙○○與被上訴人既約定系爭房屋價金為950萬元，並
        由被上訴人為丙○○還清合作金庫銀行貸款及塗銷抵押
        權後，將餘額計171萬8813元匯入丙○○國泰世華銀行
        帳戶內（見原審卷第14頁約定書、第23頁國泰世華銀行
        存款存根），已如前述，則被上訴人自已給付系爭房屋
        價金950萬元完畢。
    (3)、況丙○○因積欠訴外人黃唯綸105萬元、王金龍10萬元
        債務亟需清償，並自該國泰世華銀行帳戶內，分別撥款
        105萬元、10萬元予黃唯綸、王金龍等情，有另案卷附
        國泰世華銀行匯出匯款傳票可憑（見偵查卷第49至50頁
        ），亦為丙○○於另案偵查中所自陳（見偵查卷第98頁
        ）；若丙○○不知被上訴人有將房屋價金餘款匯入前開
        國泰世華銀行帳戶，則其怎會打電話向被上訴人確認有
        無匯款予黃唯綸、王金龍（見偵查卷第98頁，丙○○自
        陳均係委由被上訴人代為匯款乙事自明）？由此可知，
        丙○○既以被上訴人匯入前開國泰世華銀行帳戶內之價
        金餘額，支付清償黃唯綸、王金龍債務，可徵丙○○顯
        已知悉國泰世華銀行帳戶存在，並受領該帳戶內餘額至
        明。是以，不論丙○○前開國泰世華銀行帳戶是否由其
        本人所申請開立，對於丙○○業已受領系爭房屋價金
        950萬元乙事，仍不生影響。故上訴人抗辯：前開國泰
        世華銀行帳戶並非丙○○所申請開立，伊並未收受房屋
        價款云云，仍無可取。
    6.上訴人另抗辯：94年12月23日簽訂同意書，係受被上訴人
      脅迫而簽訂云云。惟按，當事人主張其意思表示係因被詐
      欺或脅迫而為之者，應就其被詐欺或被脅迫之事實，負舉
      證之責任（最高法院21年上字第2012號判例意旨參照）。
      但上訴人對於遭被上訴人脅迫，而簽訂該同意書乙情，均
      無法舉證以實其說，則上訴人空言泛稱係遭被上訴人脅迫
      而簽訂前開同意書云云，自無可採。
    7.綜上，被上訴人依94年12月23日同意書，訴請上訴人騰空
      遷讓房屋，即屬有據，則上訴人於95年2月14日簽訂之同
      意書（見原審卷第17頁）是否有效，本院自無再予審究之
      必要，併此陳明。
(二)、被上訴人是否因上訴人占用前開房屋，致其所有權受有侵害
    ？若是，則其每月所受損害額為若干？
  1.按因故意或過失，不法侵害他人之權利者，負損害賠償責任
    ，民法第184條第1項前段定有明文。又，侵權行為所發生之
    損害賠償請求權，以有故意或過失不法侵害他人權利為其成
    立要件，若其行為並無故意或過失，即無賠償之可言（最高
    法院54年台上字第1523號判例意旨參照）。
  2.被上訴人主張：因上訴人占用系爭房屋，致不法侵害伊所有
    權，依侵權行為法則，自應賠償伊每月相當租金之損害云云
    。惟查：
    (1)、被上訴人向丙○○買受系爭房屋，並已移轉房屋所有權
        登記完竣乙節，有卷附建物登記謄本可參（見原審卷第
        63頁）；惟因雙方約定丙○○於93年9月22日簽訂約定
        書之3個月內，可向被上訴人原價買回系爭房屋；嗣因
        丙○○無法依約於3個月內買回系爭房屋（見原審卷第
        14頁93年9月22日約定書第2條），乃於94年12月23日會
        同其配偶甲○○，與被上訴人簽訂同意書，約定於95
        年2月10日前，以總價1020萬元買回系爭房屋，若屆時
        仍無法買回，則同意於同年月15日前，將系爭房屋騰空
        遷讓予被上訴人等情，業如前述，可見兩造因此而未辦
        理系爭房屋點交事宜。
    (2)、準此可知，丙○○本於原房屋出售人地位，仍繼續占用
        系爭房屋，惟丙○○於尚未依同意書約定，將系爭房屋
        點交予被上訴人前，被上訴人雖取得系爭房屋所有權登
        記，但對於原房屋出售人僅得依契約請求交付房屋，仍
        不得對原房屋出售人即丙○○主張所有權（最高法院87
        年台上字第3024號判決意旨參照）。故被上訴人主張因
        丙○○未依約騰空遷讓房屋，致其所有權受有不法侵害
        云云，核屬無據。又甲○○係丙○○之配偶，並非屬第
        三人占用系爭房屋，故於丙○○未依約點交房屋予被上
        訴人前，被上訴人亦不得對其主張所有權受有不法侵害
        。是被上訴人主張：因上訴人占用系爭房屋，致不法侵
        害伊所有權，依侵權行為法則，自應賠償伊每月相當租
        金之損害云云，仍無可取。
五、從而，被上訴人本於94年12月23日同意書，請求上訴人應自
    系爭房屋騰空遷讓返還部分，為有理由，應予准許。至於其
    依侵權行為法則，請求上訴人自95年2月16日起至返還前開
    房屋日止，按月連帶給付伊損害金3萬6000元部分，為無理
    由，應予駁回。又原審就上開不應准許部分，為上訴人敗訴
    之判決，自有未洽。上訴意旨就此部分指摘原判決不當，求
    予廢棄改判，為有理由。至於上開應准許部分，原審為被上
    訴人勝訴之判決，核無違誤，上訴意旨就此部分仍執前詞指
    摘原判決不當，求予廢棄，為無理由，應予駁回。又本件兩
    造各自上訴所得受之利益，皆未逾150萬元，均不得上訴第
    三審法院（民事訴訟法第466條第1項、司法院91年1月29日
    （91）院臺廳民一字第03075號函意旨參照），本院判決後
    即告確定，故被上訴人就其前開勝訴部分，聲請本院准予諭
    知供擔保宣告假執行，核無必要，附此陳明。
六、本件事證已臻明確，兩造其餘之攻擊或防禦方法，經本院審
    酌後認均與本件之結論無涉，茲不再一一論列，併予敘明。
七、據上論結，本件上訴為一部有理由，一部無理由，依民事訴
    訟法第450條、第449條第1項、第79條、第85條第1項前段，
    判決如主文。
中    華    民    國    97    年    10    月    28    日
                    民事第十三庭
                        審判長法  官  黃騰耀
                              法  官  陳姿岑
                              法  官  楊絮雲
正本係照原本作成。
不得上訴。
中    華    民    國    97    年    10    月    28    日
                              書記官  李華安


司法院資訊處製作；財團法人民間司法改革基金會備份。
